最高法院刑事判決　　　　　　　　　　　　　　八十八年度台上字第一二六○號
　　上　訴　人　甲○○
　　　　　　　　乙○○
　　　　　　　　丙○○
　　右二人共同
　　選任辯護人　葉忠雄律師
右上訴人等因貪污案件，不服台灣高等法院花蓮分院中華民國八十七年八月二十六日
第二審判決（八十五年度上訴字第一七一號，起訴案號：台灣花蓮地方法院檢察署八
十四年度偵字第一○四○號），提起上訴，本院判決如左：
    主  文
原判決撤銷，發回台灣高等法院花蓮分院。
    理  由
本件原判決認定上訴人甲○○於民國八十二年八月二十一日接任內政部警政署保安警
察第七總隊第一大隊花東中隊（以下簡稱花東中隊）中隊長，謝正彬（經原審判處罪
刑確定）、上訴人丙○○均為小隊長，上訴人乙○○為隊員，均為依據法令從事於公
務之人員。八十二年二月二十七日乙○○與謝正彬於查獲賴家民所駕駛之基隆港籍漁
船「漁富吉」號載運未稅洋菸共計四百二十二箱，價值約新台幣（下同）七百萬元，
即由花東中隊移送台灣花蓮地方法院檢察署偵辦。並知原檢舉人徐聯通並不欲領取檢
舉獎金，即以人頭方法詐領檢舉獎金。謝正彬乃以其兄嫂黃佳晴充當人頭，三人並推
由乙○○在其職務上所掌管之公文書密告人報告書上登載密告人為「阿狗（化名）」
，再由謝正彬以黃佳晴之資料填寫密告人住所，身分證統一編號，並由黃佳晴按捺指
印，經將檢舉人資料部分彌封後，再由謝正彬簽據擬辦意見，填寫日期為二月二十七
日，簽會乙○○後，轉呈當時之中隊長廖德貴，而將該不實事項登載於職務上所掌管
之公文書。嗣於八十二年十月間，台灣省菸酒公賣局花蓮分局通知花東中隊領取檢舉
獎金二十一萬八千五百九十六元，經乙○○請示當時之中隊長甲○○，甲○○指示獎
金之分配比例，再由乙○○以及謝正彬依前述方式製作獎金領取之收據，由謝正彬填
寫年籍住所，並找黃佳晴按捺指印，再由乙○○填寫檢舉人化名後，持以向台灣省菸
酒公賣局花蓮分局領取獎金二十一萬八千五百九十六元，使台灣省菸酒公賣局花蓮分
局陷於錯誤，誤認確有原檢舉人領取獎金，而將獎金如數發給，經扣除所得稅四萬三
千七百二十元後，尚領有十七萬四千八百七十六元。又八十二年九月十八日凌晨一時
四十五分許，花東中隊所屬成功駐地之六○一艇，與由丙○○擔任艇長之八一六艇會
同緝獲由陳樹池等駕駛無籍快艇私運進口之未稅洋菸一九八箱，價值約為五百萬元，
亦由花東中隊移送台灣花蓮地方法院檢察署偵辦。該案之查獲，並無檢舉人，當時之
中隊長甲○○基於概括之犯意，指示乙○○依例製作密告人報告書，以便請領檢舉獎
金，乙○○隨即徵得丙○○之同意後，丙○○乃以其弟許銘德充當人頭，三人並即推
由乙○○在其職務上所掌管之公文書密告人報告書上登載密告人為「阿興（化名）」
。再由丙○○以許銘德之資料填寫密告人住所、身分證統一編號，並由許銘德按捺指
印。經將檢舉人資料部分彌封後，再由丙○○簽據擬辦意見，轉呈中隊長甲○○，而
將該不實事項登載於職務上所掌管之公文書。嗣於八十三年六月間台灣省菸酒公賣局
花蓮分局通知花東中隊領取檢舉獎金九萬八千二百五十三元。經乙○○請示甲○○，
甲○○指示獎金之分配比例後，再由乙○○以及丙○○依前述方式製作獎金領取之收
據。由丙○○填寫年籍住所，並找許銘德按捺指印，再由乙○○填寫檢舉人化名後，
持以向台灣省菸酒公賣局花蓮分局領取獎金九萬八千二百五十三元，使台灣省菸酒公
賣局花蓮分局陷於錯誤，誤認確有原檢舉人領取獎金，而將獎金如數發給。經扣除所
得稅一萬九千六百五十一元後，尚有七萬八千六百元等情。因而撤銷第一審關於此部
分之判決，改判仍論處甲○○、乙○○共同連續利用職務上之機會，詐取財物；及丙
○○共同利用職務上之機會，詐取財物等罪刑，固非無見。
惟查：(一)原判決認定甲○○與乙○○與謝正彬共同意圖為自己不法之所有，利用職務
上得申報領取檢舉獎金之機會，以偽報檢舉人，並先行填具不實之密告人報告書，再
以偽報之檢舉人名義製作獎金領取收據，持向台灣省菸酒公賣局詐領檢舉獎金。而由
乙○○於八十二年三、四月間辦理檢舉獎金之請領手續。三人並即推由乙○○在其職
務上所掌管之公文書密告人報告書上登載不實之密告人化名、住所、身分證統一編號
。將檢舉人資料部分彌封後，再由謝正彬簽據擬辦意見，填寫日期為二月二十七日，
簽會乙○○後，轉呈中隊長廖德貴，而將該不實事項登載於職務上所掌管之公文書等
情。但原判決事實欄亦記載甲○○係於前任中隊長廖德貴於八十二年八月二十一日卸
任後始接任。則乙○○與謝正彬於八十二年三、四月間，共同在密告人報告書上為不
實之登載時，甲○○尚未接任該中隊長職務。甲○○似不可能與乙○○、謝正彬共犯
此部分犯行。原判決認定之事實前後矛盾，自屬於法有違。(二)按共同正犯，應對犯罪
之全部事實負責。原判決認定甲○○、乙○○與謝正彬共同犯罪所得為十七萬四千八
百七十六元；甲○○、乙○○、丙○○共同犯罪所得為七萬八千六百元。自應分別於
主文內就三人共同所得為沒收追繳之諭知。但原判決對於甲○○、乙○○與謝正彬部
分，僅對甲○○、乙○○二人為沒收追繳；對於甲○○、乙○○、丙○○部分，僅對
甲○○、丙○○二人為沒收追繳之諭知，難認適法。(三)按貪污治罪條例所處罰之對象
為依據法令從事公務之人員或受公務機關委託承辦公務之人，為身分犯之一種。則「
依據法令從事公務之人員」或「受公務機關委託承辦公務之人」自屬犯罪構成要件之
一，應於主文、事實內明白記載，並於理由內敘明其所憑證據，始為適法。原判決認
定上訴人等係依據法令從事公務之人員，所為係觸犯本條例之罪，但並未於主文內記
載「依據法令從事公務之人員」之犯罪構成要件，揆諸首揭說明，自屬於法有違。(四)
原判決係撤銷第一審判決而自為判決，自應適用刑事訴訟法第三百六十九條第一項前
段之規定；且因上訴人等犯罪後，貪污治罪條例業經修正，經比較新舊法之結果，認
以舊法有利於上訴人等，即應於據上論結欄引用刑法第二條第一項但書。但原判決卻
適用刑事訴訟法第三百六十九條第一項「但書」、刑法第二條第一項「前段但書」之
規定，為論罪之依據，自有適用法則不當之違法。又原判決既對上訴人等所得之財物
為沒收追繳之諭知，卻於據上論結欄內贅引貪污治罪條例第十條第一、二項，而未適
用同條例第九條為沒收追繳之依據，亦有疏失。上訴人等上訴意旨，執以指摘原判決
不當，為有理由，應認有發回更審之原因。
據上論結，應依刑事訴訟法第三百九十七條、第四百零一條，判決如主文。
中      華      民      國    八十八    年      三      月     十八     日
                              最高法院刑事第九庭
                                  審判長法官  吳  雄  銘
                                        法官  羅  一  宇
                                        法官  池  啟  明
                                        法官  石  木  欽
                                        法官  王  憲  義
      右正本證明與原本無異
                                              書  記  官
中      華      民      國    八十八    年      三      月    二十二    日
